【裁判字號】    98,上,45
【裁判日期】    980707
【裁判案由】    給付違約金
【裁判全文】
臺灣高等法院臺南分院民事判決  98年度上字第45號
上  訴  人  乙○○
訴訟代理人  顏福松  律師
複 代理 人  張文嘉  律師
被 上訴 人  甲○○
訴訟代理人  徐建光  律師
複 代 理 人 黃昭雄  律師
上列當事人間請求給付違約金事件，上訴人對於中華民國98年1
月6日臺灣臺南地方法院96年度訴字第1437號第一審判決提起上
訴，本院於98年6月23日言詞辯論終結，茲判決如下：
    主  文
上訴駁回。
第二審訴訟費用由上訴人負擔。
    事  實
甲、上訴人方面：
一、聲明：(一)原判決廢棄。(二)被上訴人應給付上訴人新臺幣（
    下同）200萬元整，暨自起訴狀繕本送達之翌日起至清償日
    止，按年息百分之5計算之利息。(三)第一、二審訴訟費用由
    被上訴人負擔。(四)上訴人願供擔保，請准予宣告假執行。
二、陳述：除與原判決記載相同者，茲引用之外，補稱：
  (一)原判決認兩造於民國（下同）94年5月26日簽訂立協議書，
    其中第四條約定所交付之徐水河所簽發面額合計新台幣200
    萬元之支票，係屬兩造關於系爭高雄市前金區○○○路87號
    3樓建物房屋整修義務及整修費用之約定，仍係履行契約本
    旨之一部分，而非債務不履行之損害賠償或違約金之約定。
  (二)系爭房屋於94年4月20日經案外人陳正貴以對被上訴人有50
    萬元債權為由，向台灣高雄地方法院聲請假扣押查封。則在
    查封撤銷前，因被上訴人對之喪失處分權能，其與上訴人就
    系爭不動產之買賣契約，業已陷於給付不能狀態，且迄未塗
    銷查封登記，此項給付不能之狀態在繼續中，即難認上訴人
    有請求被上訴人為所有權移轉登記之權利。上訴人既無請求
    為所有權移轉登記及交付系爭不動產之權利，被上訴人即無
    整修義務及費用負擔之問題，上訴人自無單獨請求整修系爭
    房屋甚至整修費用之權利。再依協議書第4條文義之內容觀
    之，僅能認定兩造係就整修義務及費用負擔有所約定，其文
    義並未賦予上訴人可向被上訴人請求給付200萬元之權利。
    則上訴人本諸系爭協議書第4條約定請求被上訴人給付200萬
    元，即屬無據。惟查：
  (三)被上訴人所有之房地經訴外人陳正貴聲請法院假扣押查封在
    案，在法院撤銷扣押命令前，被上訴人喪失處分權能，亦即
    陷於給付不能狀態。惟此給付不能之狀態並非不能除去，被
    上訴人若向法院提存擔保，或對案外人陳正貴協商或清償，
    皆可撤銷法院之假扣押查封。又被上訴人之房地被假扣押查
    封，上訴人並非無請求為所有權移轉登記之權利，亦即並非
    欠缺權利保護要件之為訴訟標的法律關係之要件，只是欠缺
    權利保護要件之保護必要要件而已。是以上訴人依據契約及
    協議書，本得請求被上訴人移轉登記系爭房地，及將房屋整
    修完成。只因被上訴人因可歸責於自己之事由而陷於給付不
    能之狀態，則被上訴人現實上既無法移轉登記系爭房地所有
    權，又無法於95年3月15日將房屋整修完成，上訴人依協議
    書第4條自得提示上開面額200萬元之支票，亦即上訴人對被
    上訴人自有200萬元之請求權。
三、證據：援用第一審所提證據。
乙、被上訴人方面：
一、聲明：(一)上訴駁回。(二)第二審訴訟費用由上訴人負擔。(三)如
    受不利益之判決，願供擔保免為假執行。
二、陳述：除與原判決記載相同者，茲引用之外，略以：
  (一)系爭房地業經台灣高雄地方法院拍賣完竣，本件系爭房地過
    戶及交付已陷於給付不能，此有建物登記簿謄本1份可按，
    合先敘明。
  (二)本件被上訴人整修房屋義務，係為交付系爭不動產給付內容
    之一部分，因陷於給付不能之狀態，既無法過戶及交付，上
    訴人自不能另單獨請求整修房屋甚至整修費用：
  1.按系爭協議書第4條約定，被上訴人應於95年3月15日以前將
    房屋整修完成，於立協議書之同時，並簽發支票三張共計2
    00萬元予上訴人，作為整修保證之用 (票號AC0000000至AC0
    000000)。若逾期未整修完成，上訴人得提示上開支票用以
    整修，若有餘款，應返還被上訴人之內容，純係兩造就整修
    義務及費用負擔有所約定，亦即上訴人得於被上訴人於辦理
    過戶及交付房屋後，如未履行整修義務時，得以被上訴人之
    費用整修系爭房屋之意思，否則斷無所謂「若有餘款，應返
    還被上訴人」之理，是縱上訴人於被上訴人未履行整修義務
    後，提示系爭支票而獲兌現，該筆金錢亦應充作整修系爭房
    屋費用，而非由上訴人取得之，且該文義並未賦予上訴人可
    向被上訴人請求給付200萬元之權利。則上訴人本諸系爭協
    議書第4條約定請求被上訴人給付2百萬元，即屬無據。
  2.上訴人雖另主張系爭房地曾為訴外人陳正貴以50萬元假扣押
    ，並非不能除去，茍被上訴人向法院提存擔保，或對訴外人
    陳正貴協商或清償，皆可撤銷假扣押之查封云云；惟查，訴
    外人陳正貴於94年4月20日聲請假扣押查封後，上訴人復於
    96年6月6日以對被上訴人有500萬元之本票債權具狀向台灣
    高雄地方法院聲請強制執行，再經系爭房地抵押權人台灣中
    小企業銀行股份有限公司於96年12月20日以對被上訴人有16
    09萬1356元之債權，具狀聲請強制執行，而上訴人於97年2
    月25日始撤回上開強制執行，然案經抵押權人台灣中小企業
    銀行續為執行程序，茲業於98年3月17日拍定 (詳見被上證
    一)。是之前因為上開情事，致給付不能之狀態繼續，目前
    已確為給付不能，致無法過戶及交付系爭房地予上訴人，上
    訴人亦無法請求為所有權移轉登記及交付系爭不動產，則
    本件被上訴人整修房屋義務，既為交付系爭不動產給付內容
    之一部分，茲因系爭不動產業經法院拍賣，上訴人因已不能
    請求為所有權移轉登記及交付系爭不動產，被上訴人亦無整
    修義務及費用負擔之問題，上訴人當然不能另單獨請求整修
    系爭房屋甚至整修費用。
  (三)系爭房地無法過戶及交付，其給付不能，僅係是否可歸責於
    被上訴人之問題。經查，之前已由上訴人依本件系爭協議書
    第5條之約定，持被上訴人所簽發、發票日為94年5月16日、
    到期日為94年10月1日、票號527176號、面額500萬元、免除
    作成拒絕證書之本票，向原審法院聲請裁定准予強制執行，
    經原審法院以94年度票字第8904號裁定准許後，以該裁定為
    執行名義，向台灣高雄地方法院聲請強制執行被上訴人之其
    他不動產 (案號：併入94年度執字第49666號、溫股)，並已
    取得分配款396萬8109元 (含執行費4萬元)，此有台灣高雄
    地方法院民事執行處96年1月29日強制執行金額計算書分配
    表影本1份可稽 (被上證二)，此應為上訴人不可否認之事實
    。是被上訴人縱因債務不履行違約，業由上訴人取得上開款
    項；則上訴人本諸系爭協議書另請求被上訴人給付其200萬
    元，自非有據。
  (四)末查，上訴人之上訴理由另主張系爭房地被假扣押查封，上
    訴人並非無請求為所有權移轉登記之權利，亦即並非欠缺權
    利保護要件之為訴訟標的的法律關係之要件，只是欠缺權利
    保護要件之保護必要要件而已云云，顯與判決結果不生影響
    ，併予敘明。
三、證據：援用第一審所提證據，並提出建物登記簿謄本、分配
    表影本各1份為證。
    理  由
一、上訴人起訴主張：上訴人於92年3月26日向被上訴人買受坐
    落高雄市○○區○○段1060地號土地及其上同段1401建號、
    門牌號碼為高雄市前金區○○○路87號3樓建物（下稱系爭
    房地），價金1300萬元，約定應於92年4月30日過戶及點交
    ，上訴人已給付訂金50萬元，雙方訂立不動產買賣契約書及
    買賣同意書，但被上訴人屆期並未履約。嗣於92年5月初，
    被上訴人向上訴人借款300萬元後，即不知去向，嗣兩造於
    94年5月26日另簽訂協議書（下稱系爭協議書），約定系爭
    不動產過戶、交屋及整修期限，被上訴人並簽發200萬元支
    票作為保證，惟被上訴人嗣仍未履行，又藉口系爭不動產於
    94年4月20日遭訴外人陳正貴聲請假扣押故無法過戶及交屋
    ，惟被上訴人非不可向法院辦理提存，或直接向陳正貴清償
    欠款50萬元以撤銷假扣押，足見被上訴人係不願履行，而非
    不能給付，被上訴人亦不可迴避給付裝修費之義務。今被上
    訴人不但違約不履行交屋、過戶義務，且所簽發支票200萬
    元全部退票，為此依協議書第4條約定提起本訴，求為判命
    被上訴人應給付上訴人200萬元及利息云云。（原審為上訴
    人敗訴之判決）。
二、被上訴人則以：伊未依協議書內容履行過戶、交屋及整修房
    屋，屬同一事件之違約情事，其違約金之約定當然均包括於
    該500萬元本票轉變為債權之內，上訴人前既以同一訴訟標
    的及同一法律關係所持有之500萬元本票行使權利，現仍訴
    訟繫屬中（原法院95年度南簡字第80號、96年度簡上字第65
    號），自不得再以上訴人違約為由，持系爭支票另為請求違
    約金而更行起訴。且系爭支票僅作為房屋整修「保證」之用
    ，故是否需整修須以被上訴人如期過戶及交屋為前提條件，
    條件成就之後若伊未於95年3月15日前整修完成，上訴人始
    得提示上開支票用以整修，若有餘款仍應返還被上訴人。惟
    房屋所有權既未過戶，亦未完成交屋手續，前提條件既未成
    就，則無整修房屋必要，上訴人主張依系爭協議書第4條請
    求給付整修房屋款200萬元，於法無據，資為抗辯。
三、經查：上訴人92年3月26日與被上訴人訂立系爭房地買賣契
    約書，約定買賣價金為1300萬元，被上訴人應於92年5月31
    日以前完成過戶手續，並交付予上訴人使用，上訴人則於訂
    約時給付定金50萬元。又被上訴人於92年5月間向上訴人借
    款300萬元，並簽發發票日為92年5月5日、票號232129、到
    期日92年5月31日之同額本票1紙予上訴人，嗣上訴人持上開
    本票聲請裁定制執行，被上訴人對之提起確認本票債權不存
    在之訴（原法院94年度南簡字第233號），兩造於94年5月16
    日針對兩造上開房地買賣另行簽訂協議書，上訴人則撤回確
    認上開本票債權不存在之訴訟。被上訴人依系爭協議書第2
    條之約定，交付面額合計350萬元支票4紙予上訴人收執，該
    4紙支票於94年8月8日全部兌現，惟上訴人未依協議書第2條
    之約定將上開面額300萬元本票返還被上訴人。另被上訴人
    已依協議書第5條之約定，簽發發票日為94年5月16日、到期
    日為94年10月1日、票號527176號、面額500萬元、免除作成
    拒絕證書之本票交付上訴人收執，上訴人則持該500萬元本
    票聲請裁定並經准予強制執行後（原法院94年度票字第8904
    號），被上訴人提起確認該本票債權不存在之訴，判決結果
    以該500萬元本票具懲罰性違約金性質，且約定金額過高，
    酌減為250萬元，確認超過250萬元部分票據債權不存在，兩
    造均不服而提起上訴，現業已判決駁回兩造之上訴確定（原
    法院95年度南簡字第80號、96年度簡上字第65號）。被上訴
    人迄未依系爭協議書之約定將系爭不動產過戶、交付與上訴
    人，亦未依據第4條約定對系爭房屋進行整修。被上訴人曾
    依系爭協議書第4條之約定，交付訴外人徐水河所簽發，發
    票日均為95年3月15日，票號為票號ＡC0000000至ＡC000000
    0號，面額分別為70萬元、70萬元及60萬元之支票3紙予上訴
    人，惟上開3紙支票經上訴人提示，均因提示日距發票日期
    已逾1年、發票人死亡、記名票據禁止背書轉讓仍經轉讓等
    事由而遭退票各情，有買賣同意書書、不動產買賣契約書、
    支票3紙、退票理由單影本等附卷可稽，並為兩造所不爭，
    以上事實，堪信真正（原審96年度南簡補字第76號卷第7頁
    至第13頁）。
四、上訴人主張「系爭房地給付不能，係可歸責被上訴人之事由
    ，協議書第4條約定被上訴人應交付之200萬元支票，具有違
    約金之性質」云云，但為被上訴人否認，本件爭點為：(一)系
    爭協議書第4條約定被上訴人交付系爭200萬元性質如何？(二)
    上訴人得否依系爭協議書第4條請求被上訴人給付200萬元？
    爰分述如下：
  (一)系爭協議書第4條約定被上訴人交付系爭200萬元支票之性質
    如何？經查：
  1.按「解釋契約，固須探求當事人立約時之真意，不能拘泥於
    契約之文字，但契約文字業已表示當事人真意，無須別事探
    求者，即不得反捨契約文字而更為曲解。」（最高法院92年
    度台上字第223號判決、17年上字第1118號判例意旨參照）
    。次按債務人應依債之關係成立本旨而為給付，如違反給付
    義務即屬不給付，是為債務不履行，在法律上應有所救濟，
    即聲請強制執行或請求損害賠償，惟聲請強制執行以對有給
    付可能者始得為之，請求損害賠償則以有歸責事由存在為限
    ；至損害賠償範圍則為所受損害及所失利益，或兼及違約金
    。是請求履行債務，與請求債務不履行之損害賠償或違約金
    ，不僅要件迥然有別，法律效果亦不相同。換言之，債務不
    履行損害賠償或違約金請求權，與依約履行債務之請求權，
    係屬不同之實體法上權利，在訴訟上亦屬不同訴訟標的。
  2.茲查兩造簽訂系爭協議書第3條：「甲方（即被上訴人）應
    於95年2月1日交房屋予丙方（即上訴人）‧‧」、第4條：
    「甲方應於95年3月15日以前將房屋整修完成，於立協議書
    之同時，並開立支票200萬元予丙方收，作為丙方整修保證
    之用（支票ＡC0000000至ＡC0000000）。若逾期未整修完成
    ，丙方得提示上開支票用以整修，若有餘款，應返還甲方」
    ，明示被上訴人負有將系爭房屋整修完成之義務。再參諸協
    議書內容所載「若逾期未整修完成，丙方得提示上開支票用
    以整修，若有餘款，應返還甲方」，亦明示上訴人得於被上
    訴人未履行整修義務時，可以被上訴人交付之系爭200萬元
    支票整修系爭房屋之意，否則無須為「若有餘款，應返還被
    上訴人」記載。此外，上訴人於原審陳稱：「（簽發金額20
    0萬元的支票交給原告（上訴人）之用意為何？）因為被告
    （被上訴人）跟我之前的約定沒有履行，這個協議書是第2
    次的約定，我覺得隔了這麼久房子可能必須要整修，希望被
    告能夠整修後再交給我，我怕再被騙，所以被告才簽發支票
    。」、「（為何會約定先交屋再整修？）協議書是被告寫的
    ，此用意是讓我先放心，因為他房子先過戶及交付給我，讓
    我放心，然後再整修房屋。」、「（你的意思是把房屋整修
    完成，也是屬於系爭房地買賣契約的一部分？）是的。」（
    原審訴字卷第52頁），足見系爭支票，係兩造關於系爭房屋
    交付後被上訴人應負整修義務及整修費用負擔之約定，屬原
    買賣契約內容之一部，並非被上訴人未履行整修義務損害賠
    償總額之預定，或具有懲罰性違約金之性質，應堪認定。
  3.被上訴人辯稱「上訴人前曾以被上訴人依系爭協議書第5條
    之約定所簽發、發票日為94年5月16日、到期日為94年10月1
    日、票號527176號、面額500萬元、免除作成拒絕證書之本
    票，向原法院聲請裁定准予強制執行（94年度票字第8904號
    ），被上訴人則對上訴人提起確認本票債權不存在之訴，此
    與本案係同一案件，不得更行起訴」云云。茲查，上開被上
    訴人對上訴人提起確認500萬元本票債權不存在乙案，經原
    審法院判決認該本票具懲罰性違約金性質，且約定金額過高
    ，酌減為250萬元，確認本票超過250萬元部分之票據債權不
    存在，兩造均不服均提起上訴，現業已判決駁回兩造之上訴
    已而告確定（原法院95年度南簡字第80號、96年度簡上字第
    65號）在案。惟原法院之認定，係以上開本票屬懲罰性違約
    金性質予以酌減，此與本件依協議書契約請求之訴訟標的不
    同，應非同一事件，被上訴人上開所辯，洵無可採。
  (二)上訴人得否依系爭協議書第4條約定，請求被上訴人給付200
    萬元，經查：
  1.系爭房地於94年4月20日經訴外人陳正貴向臺灣高雄地方法
    院聲請假扣押，上訴人則於96年6月6日以對被上訴人有500
    萬元之本票債權具狀向臺灣高雄地方法院聲請對系爭房地強
    制執行，另系爭房地之抵押權人臺灣中小企業銀行股份有限
    公司（下稱台灣中小企銀）於96年12月20日以對被上訴人有
    1609萬1356元之債權，具狀向臺灣高雄地方法院聲請強制執
    行，並於98年3月5日拍定，3月17日所有權已移轉登記第三
    人各情，此有建物登記謄本附卷可按（本院卷第41頁），並
    經本院核閱臺灣高雄地方法院96年度執字第52347、127956
    號、94年度執全字第859號、3825號卷宗無訛，系爭房地既
    經拍賣所有權並已移轉，被上訴人對於買賣契約交付系爭房
    地之義務已陷於給付不能。
  2.按系爭不動產買賣契約訂約當時，並無約定整修約款，因被
    上訴人未依約履行辦理過戶、交屋，兩造繼於94年5月16日
    再簽訂系爭協議書，所以增訂第4條整修約款，係因締約後2
    年有餘，被上訴人仍未履行交屋契約，依上訴人所述「我覺
    得隔了這麼久房子可能必須整修，希望被告能夠整修後再交
    給我」、「（為何會約定先交屋再整修？）協議書是被告寫
    的，此用意是讓我先放心，因為他房子先過戶及交付給我，
    讓我放心，然後，再整修房屋」（原審訴字卷第52頁），被
    上訴人上開整修房屋義務，仍屬原買賣契約內容之一部，業
    見上述，被上訴人對於應交付系爭房屋之義務既因遭拍賣而
    給付不能，而被上訴人因系爭買賣給付不能所另行簽發金額
    500萬元本票作為違約賠償一節，亦為兩造所不爭，該本票
    債權並經上訴人持以聲請裁定准許強制執行而行使權利，已
    如前述，是系爭房屋應無再予整修之必要，被上訴人因此不
    負給付房地整修費用之義務。
  3.況就系爭協議書第4條約定「甲方（即被上訴人）應於95年3
    月15日以前將房屋整修完成，於立協議書之同時，並開立支
    票200萬元予丙方（即上訴人）收，作為丙方整修保證之用
    （票號票號ＡC0000000至ＡC0000000）。若逾期未整修完成
    ，丙方得提示上開支票用以整修，若有餘款，應返還甲方。
    」之內容以觀，僅能認定被上訴人於交屋後負有整修房屋義
    務及應負擔修屋之費用，並未賦予上訴人可直接向被上訴人
    請求給付200萬元之權利，上訴人本於系爭協議書第4條之約
    定，請求被上訴人給付200萬元，應無理由。
  4.上訴人雖主張「被上訴人可向法院提存或直接向陳正貴清償
    欠款，陳正貴則將撤銷假扣押，使系爭不動產回復可辦理過
    戶及交付之狀態」云云，惟被上訴人縱為上開行為，但因訴
    外人台灣中小企銀未撤回強制執行之聲請，系爭房地已被查
    封，被上訴人對於查封中之系爭房地，已喪失處分之權能，
    處於給付不能之狀態，被上訴人雖應負債務不履行損害賠償
    責任，惟此仍與被上訴人應否負擔系爭房地之整修費用無關
    。
五、綜上所述，兩造協議書第4條約定被上訴人應給付上訴人200
    萬元，係專供被上訴人交屋後整修之用，具有特定用途，並
    非買賣契約給付不能之賠償金。茲系爭房屋已被強制拍賣所
    有權業已移轉他人，已無再予整修之必要。又依協議書第4
    條約定，並未賦予上訴人可直接向被上訴人請求給付房屋整
    修費用200萬元之權利。從而，上訴人基於協議書契約之法
    律關係，請求被上訴人給付房屋修理費用200萬元及利息，
    即無理由，原審駁回上訴人之訴，經核並無違誤，上訴意旨
    指摘原判決不當，求為廢棄改判，非有理由，應予駁回。
六、本件事證已臻明確，兩造其餘攻擊防禦方法及證據資料，核
    與本件判決結果不生影響，不予一一論述，併予敘明。
結論：本件上訴為無理由，依民事訴訟法第四百四十九條第一項
、第七十八條判決如主文。
中    華    民    國    98    年    7     月    7     日
                  民事第三庭    審判長法  官  陳光秀
                                      法  官  李文賢
                                      法  官  曾平杉
上為正本係照原本作成。
如對本判決上訴，須於判決送達後20日內向本院提出上訴狀，未
表明上訴理由者，應於上訴後20日內，向本院提出理由書（須附
繕本）。依法須繳納裁判費並應委任律師為訴訟代理人，始得上
訴。
中    華    民    國    98    年    7     月    9     日
                                      書記官  葉秀珍
【附記】
民事訴訟法第466條之1：
(1)對於第二審判決上訴，上訴人應委任律師為訴訟代理人。但上
  訴人或其法定代理人具有律師資格者，不在此限。
(2)上訴人之配偶、三親等內之血親、二親等內之姻親，或上訴人
  為法人、中央或地方機關時，其所屬專任人員具有律師資格並
  經法院認為適當者，亦得為第三審訴訟代理人。
民事訴訟法第466條之2：
  上訴人無資力委任訴訟代理人者，得依訴訟救助之規定，聲請
  第三審法院為之選任律師為其訴訟代理人。


司法院資訊處製作；財團法人民間司法改革基金會備份。
